【裁判字號】    98,易,764
【裁判日期】    980924
【裁判案由】    違反著作權法
【裁判全文】
臺灣臺南地方法院刑事判決               98年度易字第764號
公  訴  人  臺灣臺南地方法院檢察署檢察官
被      告  甲○○
            乙○○
共      同
選任辯護人  何建宏律師
上列被告因違反著作權法案件，經檢察官提起公訴（97年度偵字
第10186號），本院判決如下：
    主  文
甲○○、乙○○均無罪。
    理  由
一、公訴意旨略以：被告甲○○與乙○○係兄弟（下稱甲○○兄
    弟），明知渠等所持有之無品牌伴唱機中存有一百零八首常
    夏音樂經紀有限公司（下稱常夏公司）享有音樂著作財產權
    專屬授權之歌曲（詳見起訴書附表），是以該伴唱機係侵害
    著作財產權之重製物，竟共同基於意圖散佈而持有該伴唱機
    之犯意聯絡，而於民國九十七年四月二十二日凌晨零時四十
    三分，自其住處即臺南縣永康市○○街三五○巷十一號屋內
    ，利用電腦連上網際網路，以帳號linyoshin登入雅虎奇摩
    拍賣網站（網址為http://tw.bid.yahoo.com），以「超大
    ３２０Ｇ點唱機便宜１２０（*１００）起標」，公開表示
    欲以底價新臺幣（下同）一萬二千元之代價，拍賣上開伴唱
    機，並附有該伴唱機及遙控器之照片。嗣經常夏公司法務專
    員丙○於上開網站發現，進而與甲○○兄弟透過上開網站問
    答，復於九十七年五月二日以一萬二千元得標後，進而與甲
    ○○兄弟約定於同年月十一日上午十一時三十分在臺南縣永
    康市○○○路七三五號前面交。丙○於事前報警前往埋伏，
    乙○○則駕駛車牌號碼Ｊ五－九五四五號自用小客車搭載甲
    ○○，並攜帶上開伴唱機、遙控器及點歌本前往，甲○○先
    行下車，手持遙控器及點歌本欲交付予丙○，並告知上開伴
    唱機置於上開汽車內，此時員警欲逮捕甲○○兄弟，乙○○
    見狀駕駛上開自用小客車逃逸，並棄置上開伴唱機於不詳地
    點，員警當場逮捕甲○○，並扣得上開點歌本及遙控器，始
    悉上情，因認被告甲○○、乙○○二人所為，均係犯著作權
    法第九十一條之一第二項之明知係侵害著作財產權之重製物
    而意圖散佈而持有之罪嫌。
二、按被告未經審判證明有罪確定前，推定其為無罪；犯罪事實
    ，應依證據認定之，無證據不得認定犯罪事實。又不能證明
    被告犯罪者，應諭知無罪之判決，刑事訴訟法第一百五十四
    條、第三百零一條第一項分別定有明文。次按，認定犯罪事
    實所憑之證據，雖不以直接證據為限，間接證據亦包括在內
    ，然而無論直接證據或間接證據，其為訴訟上之證明，須於
    通常一般人均不致有所懷疑，而得確信其為真實之程度者，
    始得據為有罪之認定，倘其證明尚未達到此一程度，而有合
    理之懷疑存在時，即難遽採為不利被告之認定，最高法院著
    有七十六年臺上字第四九八六號判例可資參照。又依刑事訴
    訟法第一百六十一條第一項規定，檢察官就被告犯罪事實，
    應負舉證責任，並指出證明之方法。因此，檢察官對於起訴
    之犯罪事實，應負提出證據及說服之實質舉證責任。倘其所
    提出之證據，不足為被告有罪之積極證明，或其指出證明之
    方法，無從說服法院以形成被告有罪之心證，基於無罪推定
    之原則，自應為被告無罪判決之諭知，最高法院亦著有九十
    二年臺上字第一二八號判例可參。
三、公訴人認被告涉犯著作權法第九十一條之一第二項之明知係
    侵害著作財產權之重製物而意圖散佈而持有之罪嫌，無非係
    以告訴代理人丙○於警詢中之陳述、告訴人常夏公司專屬授
    權書八紙、雅虎奇摩拍賣網站網頁及電子郵件影本、被告甲
    ○○及乙○○於警詢及偵查中之陳述，為其主要之論據。
四、訊據被告二人均堅詞否認有違反著作權法之犯行，一致辯稱
    ：該伴唱機並不能點唱歌曲，買回來的時候即無法使用，故
    無法確認該臺機器是否有點歌本上之歌曲等語。
五、經查：
（一）、被告二人坦承有於九十七年四月二十二日凌晨零時四十
        三分，自其住處即臺南縣永康市○○街三五○巷十一號
        屋內，利用電腦連上網際網路，以帳號linyoshin登入
        雅虎奇摩拍賣網站（網址為http://tw.bid.yahoo.com
        ），以「超大３２０Ｇ點唱機便宜１２０（*１００）
        起標」，公開表示欲以底價新臺幣（下同）一萬二千元
        之代價，拍賣上開伴唱機，並附有該伴唱機及遙控器之
        照片，業經證人丙○證述無訛（見警卷一第三頁至第四
        頁），並有ＹＡＨＯＯ奇摩網頁之資料在卷可稽（見警
        卷第四八頁至第六四頁），足證被告二人確有於九十七
        年四月二十二日凌晨零時四十三分，自其住處即臺南縣
        永康市○○街三五○巷十一號屋內，利用電腦連上網際
        網路，以帳號linyoshin登入雅虎奇摩拍賣網站（網址
        為http://tw.bid.yahoo.com），以「超大３２０Ｇ點
        唱機便宜１２０（*１００）起標」，公開表示欲以底
        價新臺幣（下同）一萬二千元之代價，拍賣上開伴唱機
        ，並附有該伴唱機及遙控器之照片，甚為明確。而證人
        丙○於九十七年五月二日以一萬二千元得標後，進而與
        被告二人約定於同年月十一日上午十一時三十分在臺南
        縣永康市○○○路七三五號前面交，由被告乙○○駕駛
        車牌號碼Ｊ五－九四九五號自用小客車搭載被告甲○○
        ，並攜帶上開伴唱機、遙控器及點歌本前往，由被告甲
        ○○先行下車，手持遙控器及點歌本欲交付予證人丙○
        ，並告知上開伴唱機置於上開汽車內等情，亦據被告乙
        ○○供述無誤（見警卷二第八頁至第十二頁），經核亦
        與證人丙○證述之情節大致相符（見警卷二第十三頁至
        第十四頁、本院卷第八六頁至第八八頁），足證被告乙
        ○○有駕駛車牌號碼Ｊ五－九四九五號自用小客車搭載
        被告甲○○，並攜帶上開伴唱機、遙控器及點歌本前往
        ，由被告甲○○先行下車，手持遙控器及點歌本欲交付
        予證人丙○，並告知上開伴唱機置於上開汽車內無誤。
（二）、惟按著作權法第九十一條之一第二項所指「明知係侵害
        著作財產權之重製物而意圖散布而持有」，必須先有證
        據足以證明有【侵害著作財產權之重製物存在】，經由
        該重製物內確認有侵害他人著作財產權之重製物後，始
        得進而認定行為主體是否有意圖散布而持有之行為；苟
        自始無法證明有何侵害著作財產權之重製物存在，是否
        有侵害著作財產權即尚未可知，亦與前開法條所指之構
        成要件有間，自不能以該項罪責與行為人相繩。經查：
        本案固據常夏公司於九十八年七月二日提出之陳報狀內
        ，有起訴書附表所載一百零八首曲目之清單及專屬授權
        書證明（見本院卷第四五頁至第六四頁），經核與扣案
        之點歌目錄集一本內所載之歌曲相同，有扣押物品清單
        、鑑識報告書各一紙、專屬授權證明書十二紙在卷可佐
        （見警卷第二一至第二二頁、偵卷一第四頁及本院卷第
        十六頁、警卷二第三五頁、警卷二第三六頁至第四七頁
        ），足證常夏公司確有起訴書附表所指一百零八首歌曲
        之著作財產權甚明。然而，本件起訴書指被告涉嫌明知
        伴唱機中有108 首常夏公司享有音樂著作財產權專屬授
        權之歌曲，伴唱機係侵害著作財產權之重製物，仍共同
        基於意圖散布而持有該伴唱機之犯意聯絡而以電腦連上
        網際網路拍賣該伴唱機，惟該伴唱機並未扣案，其內是
        否存有告訴人所指之一百零八首歌曲？並無證據足資證
        明，且扣案之點歌本內之一百零八首歌曲，究竟是否存
        在於該伴唱機內？亦未見記明筆錄或逐一拍照附卷供憑
        ，如何以歌本業據扣案，即推論出未扣案之伴唱機內亦
        一併有告訴人所指一百零八首歌曲之存在？並進而認被
        告有涉嫌違反前開著作權法犯行？申言之，上開伴唱機
        既未經扣案，自始無從證明該伴唱機內是否有灌錄有告
        訴人所取得音樂著作財產權，既無法證明該伴唱機內有
        何音樂著作財產權，又如何僅以「歌本」之存在乙節，
        既遽以推測該伴唱機內確有起訴書附表所指之一百零八
        首歌曲？公訴意旨以「歌本」之存在，即推論「伴唱機
        」內有著作財產權（即【侵害著作財產權之重製物存在
        】），並認被告涉犯著作權法第九十一條之一第二項之
        侵害他人著作財產權罪嫌，尚非無疑。
（三）、誠然，在ＹＡＨＯＯ奇摩網站內之通知信中，證人丙○
        曾詢及被告甲○○：「是哪一品牌？老歌多嗎？如夜空
        榕樹下有嗎？家中老人家要唱的？直購需多少？可自錄
        請問你有…不難？」，經被告甲○○回覆：「有自錄過
        很方便…放入光碟操作即可！！我爸媽都這樣自己錄歌
        ，老歌也算多啦！！１３０００直購…很超值的喔」乙
        節，有ＹＡＨＯＯ奇摩網站內之通知信一紙在卷足稽（
        見警卷第五四頁），然證人所指「夜空榕樹下有嗎？」
        ，並未經被告甲○○回覆確有該具體之歌曲存在，亦無
        法單憑此，即認該伴唱機內確存在常夏公司所指一百零
        八首具有著作財產權之歌曲，仍難資為對被告二人不利
        之證明。況且，證人丙○於本院審理時證稱：「（於九
        十七年五月十一日上午十一時三十分，在臺南縣永康市
        ○○○路七三五號面交，是否係由甲○○下車跟你交談
        ？）是的」，「（甲○○當時有無跟你說伴唱機裡面有
        你們常夏音樂經紀有限公司專屬授權的歌曲？）我問他
        歌曲是否跟歌本一樣，他說是一樣的，他也有提到機器
        在車子裡面，但是他沒有強調歌曲是在機器裡面」，「
        （甲○○在雅虎奇摩網站與你有多次的對談，內容是否
        即如警卷第五二頁所載？）是的」，「（你用電話與被
        告甲○○交談過程中，他有無提到你們常夏音樂經紀有
        限公司專屬授權的歌曲有在該伴唱機裡面？）沒有提到
        」等語（見本院卷第九十頁至第九一頁），衡以證人丙
        ○僅就歌本內之歌曲是否確為常夏公司之專屬授權歌曲
        乙節，亦無法確認，此觀諸證人丙○於本院審理時證稱
        ：「（對於第三六頁之專屬授權證明書附表一著作財產
        權目錄(1)上倒數第七行所載的「梨花淚」（歌詞首句愛
        上你永遠不後悔）與第四四頁編號一及編號四這二首歌
        是否係相同的歌曲？）不同首歌曲，第四四頁的梨花淚
        好像是台語歌」，「（該梨花淚台語歌是否係屬於常夏
        音樂經紀有限公司的專屬授權？）台語歌的梨花淚不是
        屬於常夏音樂經紀有限公司的專屬授權，國語歌的梨花
        淚則才是屬於常夏音樂經紀有限公司」，「（你有無辦
        法確定點歌機裡面的「梨花淚」是國語歌曲或是台語歌
        曲？）沒有辦法確定，要看歌本」等語（見本院卷第九
        二頁），由此可知，單憑歌曲之名目，不僅無法確認究
        竟是否為常夏公司專屬授權之歌曲，尚必須針對歌本內
        之具體旋律及歌詞，始得確認，亦即，本案之重心在於
        ，依被告二人及證人之供述固可證明本案確曾存在ＹＡ
        ＨＯＯ上所登載之伴唱機，但若連歌本內之歌曲究竟有
        無存在於伴唱機內均無法確認，亦無證據足以證明有一
        百零八首常夏公司專屬授權歌曲存在於該伴唱機內之事
        實，又如何據以確認被告二人業已該當於著作權法第九
        十一條之一第二項所指【侵害著作財產權之重製物存在
        】？雖被告甲○○於本院審理時供稱：「（你在新竹路
        邊攤貨車買該台點唱機，賣方拿點唱機及歌本給你的時
        候，他有無跟你講說該台伴唱機的歌曲跟點歌本上的歌
        曲一樣？）他沒有說，他只有說想要唱歌就按照點歌本
        上的歌目去點播就可以」，「（既然賣點唱機給你的人
        他沒有說伴唱機裡面的歌曲與點歌本內的歌曲是一樣，
        為什麼他還要把點歌本交給你？）因為伴唱機、點歌本
        、遙控器三者是一起的」云云（見本院卷第九九頁），
        然而，本案伴唱機之來源為何，除被告甲○○單方面之
        說詞外，並無其他證據足資佐證，衡以被告甲○○於偵
        查中為亦曾自承供述虛偽等語（見偵卷第十三頁至第十
        四頁），從而，本案是否確曾有他人先行販賣該伴唱機
        予被告甲○○等情，即乏證據證明，然究不能以被告甲
        ○○先前供述虛偽之詞，即推論並逆證被告二人確有起
        訴書所載之犯罪事實，質言之，被告甲○○否認犯罪事
        實所持之辯解，縱屬不能成立，仍非有積極證據足以證
        明其犯罪行為，不得遽為有罪之認定，本案依卷內之證
        據資料詳加審閱，仍乏積極證據足以證明【侵害著作財
        產權之重製物存在】，亦不得以其前開所為之辯解不能
        成立為由，而逆證其為有罪之基礎，甚為灼然。
（四）、綜上所述，本案既無證據足以證明被告二人確有起訴書
        附表所載一百零八首常夏公司有著作權之歌曲存在於伴
        唱機內，對於著作權法第九十一條之一第二項所指：「
        侵害著作財產權之重製物」是否存在無法證明，是檢察
        官認被告二人涉嫌前開犯行所憑之證據，尚未達於通常
        一般之人均不致有所懷疑，而得確信其為真實之程度，
        並將一般經驗上有利被告二人之其他合理情況逕予全部
        排除，而以擬制推測之方法遽以論罪，依刑事訴訟制度
        「倘有懷疑，即從被告之利益為解釋」、「被告應被推
        定為無罪」之原則，即難據以為被告不利之認定。此外
        ，復查無其他積極之證據，足資認定被告二人有何公訴
        意旨所指之上開犯行，自屬不能證明被告二人犯罪，依
        首開說明，自應為被告二人無罪之諭知，以昭審慎。
（五）、另被告甲○○於本院審理時供稱：「我是想要讓對方去
        修理。我是想要等到面交的時候再跟對方講我賣比較便
        宜，想要請對方拿去修理。警卷第五四頁問題與回覆內
        容這是我要吸引買家所說的」，「（依照你的說法這台
        點唱機是沒有辦法錄歌，也沒有老歌的點唱機？）是的
        」，「（既然是無法點唱的點唱機，為什麼你在奇摩拍
        賣網站要標示「超大３２０Ｇ點唱機便宜１２０（*１
        ００）起標」？）因為是為了吸引買家，這是當初賣給
        我的人跟我講說該台點唱機有３２０Ｇ的功能」等語（
        見本院卷第九七頁），則被告二人之行為是否涉及刑法
        第三百三十九條第三項、第一項之詐欺未遂罪嫌，應另
        移由臺灣臺南地方法院檢察署檢察官依法處理，附此敘
        明。
據上論斷，應依刑事訴訟法第三百零一條第一項前段，判決如主
文。
本案經檢察官周盟翔到庭執行職務
中    華    民    國    98    年    9     月    24    日
                  刑事第十三庭  法  官  黃翰義
以上正本證明與原本無異。
如不服本判決應於收受本判後10日內向本院提出上訴書狀，並應
敘述具體理由。其未敘述上訴理由者，應於上訴期間屆滿後20日
內向本院補提理由書狀（均須按他造當事人之人數附繕本）「切
勿逕送上級法院」。
                                書記官  謝文心
中    華    民    國    98    年    9     月    24    日


司法院資訊處製作；財團法人民間司法改革基金會備份。
